臺灣桃園地方法院民事判決　　　　　　 99年度家訴字第260號
原　　　告　謝春美
　　　　　　謝春木
訴訟代理人　簡長順律師
被　　　告　謝國松
上列當事人間請求返還不當得利事件，於中華民國100 年3 月11
日言詞辯論終結，本院判決如下：
    主  文
被告應給付原告謝春美、謝春木各新台幣壹佰貳拾參萬玖仟參佰
零玖元，及均自民國99年10月26日起至清償日止，按年息百分之
五計算之利息。
訴訟費用由被告負擔。
本判決第一項於原告謝春美、謝春木分別各以新台幣肆拾壹萬參
仟元為被告供擔保後，均得為假執行。
    事實及理由
甲、程序方面：
    被告謝國松經合法通知，未於言詞辯論期日到場，核無民事
    訴訟法第386 條所列各款情形，爰依原告之聲請，由其一造
    辯論而為判決。
乙、實體方面：
一、原告起訴主張：
  (1)緣兩造祖父謝水源所有坐落桃園縣中壢市○○○段293-1 、
    293-2 地號土地（下稱系爭土地）原即為祖墳所在，並登記
    為謝水源所有。而謝水源於民國51年8 月5 日死亡，乃遺有
    謝有義等子女，當時就系爭土地因係祖墳所有並共業使用，
    不擬立即分割使用，故未辦理繼承登記。嗣謝有義於65年11
    月8 日死亡，乃遺有兩造、謝國川、謝國清、謝國濱、謝金
    杏、謝金綢、謝春吉、謝春官等10名繼承人，除前述謝水源
    名下之系爭土地因公業使用，致尚有其他叔伯而未辦理繼承
    登記外，謝有義其餘其他遺產均已辦理繼承登記。復於75年
    7 月28日經謝水源全體繼承人同意辦理繼承登記，且係以各
    推派一人為代表，就系爭土地所有權辦理分割繼承登記。是
    就此而言，被告系爭土地之所有權登記，顯然係存有信託關
    係，此亦經被告與其他繼承人因信託關係訴訟，而由鈞院以
    96年家訴字第81號判決確定在案。
  (2)查兩造於75年間成立信託關係，而就系爭土地信託登記予被
    告，系爭土地嗣後因高鐵區段徵收，於93年7 月25日換領桃
    園縣大園鄉○○段276 地號，被告並於95年11月9 日出售該
    土地，分得12,393,093元。
  (3)按謝有義遺有10名繼承人，並就系爭土地於辦理繼承登記時
    推由被告一人為所有權人，則每人就信託物均有十分之一之
    權利，按信託法固然係在85年1 月26日公布施行，而施行前
    所謂信託行為，係指委託人授與受託人超過經濟目的之權利
    ，而僅許可其於經濟目的範圍內行使權利之法律行為而言，
    就外部關係言，受託人固有行使超過委託人所授與之權利，
    就委託人與受託人之內部關係言，受託人仍應受委託人所授
    與權利範圍之限制。信託關係係因委託人信賴受託人代其行
    使權利而成立（最高法院66年台再字第42號判例意旨參照）
    。再參酌歷來實務上見解及得將信託法第62條以下之規定視
    為法理而言，則於信託物經出售後，應係信託關係業已終止
    ，被告即有返還信託物之義務，爰以本訴狀為催告之意思表
    示，並請求被告應按各十分之一之比例返還原告。並聲明：
    如主文所示。
二、被告未於言詞辯論期日到場，亦未提出書狀作何聲明或陳述
    。
三、本院依職權調取本院96年度家訴字第81號、台灣高等法院97
    年度重家上字第24號、最高法院98年度台上字第1500號、台
    灣高等法院98年度重家上更（一）字第887 號卷宗。
四、得心證之理由：
  (1)原告及謝有義其餘繼承人並未拋棄繼承：
  查系爭土地原係兩造之祖父謝水源所有，謝水源於51年8月5
    5 日死亡後，並未辦理繼承登記，至75年7 月11日始由謝水
    源之繼承人向桃園縣中壢地政事務所（下稱中壢地政事務所
    ）以收件號第14012 號申請辦理繼承登記為被告謝國松與訴
    外人謝有得、謝清華、謝福新各4 分之1 ，謝水源所有之12
    06地號土地亦於同日以收件號第14011 號申請辦理繼承登記
    為謝有得6 分之4 ；謝國清及謝清華各6 分之1 ，系爭土地
    與1206地號土地均於同月28日辦理繼承登記，有土地登記簿
    謄本3 份在卷可憑（見本院96家訴字第81號卷第140 至151
    頁），則自系爭土地與1206地號土地申請辦理繼承登記之收
    件日期係同日，且收件號僅相差1 號等情以觀，堪認系爭土
    地與1206地號土地於75年間應係同時送件申請辦理繼承登記
    。
  次查，1206地號土地於辦理繼承登記時，由謝水源之其他繼
    承人邱謝阿玷、江謝蘭、李謝森雲、蕭謝森欽（下稱邱謝阿
    玷等）、謝黃阿妹、劉謝阿好、許邱鸞、謝富貴、魏榮雲（
    下稱謝黃阿妹等）出具與系爭拋棄證明書格式完全相同之繼
    承權拋棄證明書2 份，其上日期分別為51年9 月13日、64年
    2 月10日乙節，業據本院向桃園縣政府調閱1206地號土地登
    記聲請相關資料查明屬實（見同上卷第99至111 頁），核與
    系爭拋棄證明書上日期65年12月10日不同，各該記載日期係
    分別在謝水源51年8 月5 日、謝有成63年12月17日及謝有義
    65年11月8 日死亡後2 個月內，是系爭拋棄證明書是否確於
    拋棄繼承期限內所出具，自屬有疑。
  參酌兩造之堂兄弟即證人謝清華於本院上開案件審理時係證
    稱其父謝有成63年過世後其他繼承人包括謝富貴均未拋棄繼
    承，其領得之高鐵補償費（按應係高鐵徵收後換領276 地號
    土地再出售之價款）係伊與謝富貴兄弟平分，繼承權拋棄證
    明書因為辦理繼承登記時，每房出1 人，4 房共4 人，代書
    說要這樣辦，謝富貴按照代書之意思寫拋棄繼承登記書來辦
    理繼承，事實上謝富貴都有繼承，僅形式上登記1 個人，大
    約是委託代書辦理時所寫，其他房應也是這樣的情形，姊妹
    是私下給她們一些意思意思，她們也同意。謝有成之繼承人
    謝黃阿妹等出具繼承拋棄證明書（參見同上卷第107 、108
    頁）係75年間委託劉萬春辦理系爭土地時所寫，與系爭協議
    書（參見同上卷第110 、111 頁）均係代書於辦理繼承登記
    時要伊等寫的，時間都是同一時間（見台灣高等法院97年度
    重家上字第24號卷第97頁反面至98頁）等語；及兩造叔叔即
    證人謝有得亦證稱：系爭土地係謝水源過世很久才辦理繼承
    ，過世後其大姊、二姊及其母養女之子邱水生有拋棄繼承，
    但係在辦理繼承登記同時辦理拋棄，邱水生係就系爭土地（
    墳地）拋棄，剩下4 房每1 房1 人出名代表登記繼承，僅出
    名登記，不代表權利均歸該人，邱謝阿玷等出具日期為51年
    3 月31日之繼承權拋棄證明書，係代書於75年間辦理繼承登
    記時拿來給伊等蓋印，並非謝水源51年間過世時所寫（見同
    上卷第98頁反面至第99頁）等語；並參酌被告亦自認系爭拋
    棄證明書應該是委請代書辦理系爭土地繼承登記時所寫（見
    同上卷第100 頁）等情，堪認兩造與謝水源其他繼承人係於
    74、75年間為辦理系爭土地及1206地號土地之繼承登記之便
    ，委請代書分別製作謝水源、謝有成及謝有義之其他繼承人
    於繼承開始時起2 個月內拋棄繼承之繼承權拋棄證明書，由
    其他繼承人用印後持向地政機關辦理繼承登記，尚難認有拋
    棄繼承之意，並可證謝有義於65年11月8 日死亡後，要無繼
    承人依74年6 月3 日修正前之民法第1174條，於繼承開始時
    起2 個月內向其他繼承人為拋棄繼承之意思表示，而係至74
    、75年間始填載日期為65年12月10日之系爭拋棄證明書，自
    不生拋棄繼承之效力。
  查被告於另案中（本院96年度家訴字第81號）亦自承除系爭
    土地外，謝有義之全體繼承人另共同繼承謝有義遺產坐落中
    壢市○○段1189地號等4 筆農地，並由其與謝國清出資向謝
    春木、謝春美、謝春吉、謝春官等4 人購買其等應有部分，
    給付之價金供其等購買中壢市之房屋居住，其餘繼承人領取
    現金（見台灣高等法院97年度重家上字第24號卷第30頁反面
    、第31、121 頁），及有該案原告等提出謝春木於75年1 月
    28日出具收條在卷可按（見同上卷第119 頁），是被告謝國
    松既自認謝有義之全體繼承人共同繼承謝有義坐落中壢市○
    ○段1189地號等4 筆農地，足見兩造及其他繼承人確有繼承
    謝有義之遺產。益徵謝有義之繼承人未於謝有義死亡後2個
    月內為拋棄繼承之意思表示無訛。
  (2)兩造間就系爭土地間應已成立信託契約：
  按信託法於85年1 月26日公布施行前所謂信託行為，係指委
    託人授與受託人超過經濟目的之權利，而僅許可其於經濟目
    的範圍內行使權利之法律行為而言，就外部關係言，受託人
    固有行使超過委託人所授與之權利，就委託人與受託人之內
    部關係言，受託人仍應受委託人所授與權利範圍之限制。信
    託關係係因委託人信賴受託人代其行使權利而成立（最高法
    院66年台再字第42號判例意旨參照）。
  查依系爭協議書記載：「立協議書人謝有得、謝清華、謝國
    清、謝福新等因繼承先父（祖父）遺下之左列標示不動產，
    為管理及納課便利起見，經協議分配情形如左……具協議書
    人謝有得、謝清華、謝國清、謝福新、邱水生、謝國松。中
    華民國柒拾肆年拾月捌日」（見本院96年度家訴字第81號卷
    第14、15頁），已載明被告與謝國清、謝有得等人簽訂系爭
    協議書之目的係為管理及納課便利；證人謝清華亦證稱系爭
    土地係祖先留下來之財產，為供祖墳之用，本來無問題，嗣
    因高鐵徵收土地而有產權問題，之後每1 房派出1 人代表登
    記，由每1 房各取得4 分之1 ，89年土地徵收之前，各房共
    同把祖墳遷到南崁，共花費4 、500 萬元，費用亦係由4 房
    平均分擔（見同上卷第70頁），系爭土地原本係墳地，子孫
    永遠不能分割，是公家，故一直未辦繼承登記，因為高鐵於
    93年辦理徵收，所以要4 房每房出1 人辦理繼承（見台灣高
    等法院97年度重家上字第24號卷第97頁反面），核與謝有得
    證稱：當時其等有4 大房，每房由1 個人代表登記，各應有
    部分4 分之1 ，因為系爭土地係其祖先之風水地，大家認為
    不可能變賣，如果祖墳遷葬時，則由4 房分擔遷葬費用，原
    來系爭土地應歸4 房共有，而不是歸由登記之4 人所共有（
    見本院同上卷第78頁）等語相符，可認系爭土地係因有兩造
    先祖之墳墓設於其上，故由謝水源之繼承人於辦理繼承登記
    時約定每房各出1 人為登記名義人，其目的係為管理系爭土
    地及便利繳納稅捐，而由謝有義全體繼承人推由被告謝國松
    、謝國清與其他3 房之繼承人謝有得、謝清華、謝福新及邱
    水生簽訂系爭協議書，並將系爭土地應有部分4 分之1 登記
    予被告名義，自應認被告謝國松與謝有義之其他繼承人間就
    系爭土地成立信託契約。又兩造之曾祖母即謝水源之母原係
    埋葬於系爭土地上，業據被告自認在卷（見台灣高等法院同
    上卷第32頁），亦足認系爭土地係因有謝水源之先祖墳墓，
    謝水源之全體繼承人為管理及納稅之便，而約定由各房分別
    推派代表信託登記於該等代表名下，故原告主張謝有義之全
    體繼承人及其所推派之代表即被告間成立信託契約，即屬可
    信。
  (3)被告尚不得主張本件有土地法第43條規定之適用：
    按土地法第43條所謂登記有絕對效力，係為保護因信賴登記
    取得土地權利之第三人而設，故登記原因無效或得撤銷時，
    在第三人未取得土地權利前，真正權利人對於登記名義人自
    仍得主張之（最高法院40年台上字第1892號判例意旨參照）
    。查本件被告係基於其與謝有義其他繼承人間之信託契約而
    登記為系爭土地之登記名義人，已如前述，是系爭土地之真
    正權利人對於登記名義人之被告自仍得依信託契約主張權利
    ，被告並非因信賴登記而取得土地權利之第三人，自不受土
    地法第43條登記絕對效力之保護。
  (4)原告得依信託關係請求被告如數給付：
  按信託關係因信託行為所定事由發生，或因信託目的已完成
    或不能完成而消滅，信託法第62條定有明文。信託法雖係於
    85年1 月26日始經公布施行，但信託法關於信託之相關規定
    ，對於在該法施行前成立之信託行為，仍應以之為法理而予
    以適用（最高法院96年台上字第1025號、96年台上字第69號
    、94年台上字第98號判決意旨參照）。
  查系爭土地係謝有義之全體繼承人信託登記上訴人之名義，
    嗣系爭土地已於93年7 月25日因區段徵收換領抵價地276 地
    號土地後出售，被告謝國松分得12,393,093元等情，有土地
    登記謄本3 份、不動產買賣契約書在卷可按（見本院同上卷
    第20至33頁），被告亦未爭執其領得買賣價款12,393,093元
    ，是依前開說明及信託法第62條規定之法理，被告與謝有義
    其他繼承人間之信託契約於93年7 月25日系爭土地徵收時，
    其信託目的即屬不能完成，信託契約應認已消滅。
  按信託關係消滅時，信託財產之歸屬，除信託行為另有訂定
    外，依左列順序定之：一、享有全部信託利益之受益人。二
    、委託人或其繼承人；信託關係消滅時，於受託人移轉信託
    財產於前條歸屬權利人前，信託關係視為存續，以歸屬權利
    人視為受益人，為信託法第65、66條所明定。是參照上開法
    理，本件於信託財產移轉予權利人前，信託關係仍視為存續
    ，則嗣兩造協議由上訴人出售276 地號土地並分配價金，目
    的無非係為移轉信託財產。則被告受領換領地價金，固不足
    認無法律上之原因，且尚無何不能給付之情事，然被告既已
    受領換領地價金，該價金性質核屬原信託財產之代替利益，
    被告自負有返還予信託人即原告之義務。
五、綜上所述，原告主張為有理由，從而，原告主張信託關係消
    滅，被告應返還信託財產，而請求被告依謝有義之繼承人共
    10人之比例，各返還給付系爭土地換領地出售款10分之1 即
    1,239,309 元及均自99年12月26日即起訴狀繕本送達翌日起
    算之法定遲延利息予原告謝春美、謝春木，為有理由，應予
    准許。
六、原告陳明在判決確定前如不為執行，恐受難以抵償之損害，
    並願供擔保請准宣告假執行，經核並無不合，爰分別酌定相
    當之擔保金額後，准許之。
據上論結，本件上訴為無理由，依民事訴訟法第385 條第1 項、
第78條、第390條第2項，判決如主文。
中    華    民    國    100   年    3     月    25    日
                              家事法庭法  官  蕭世昌
以上正本係照原本作成。
如對本判決上訴，須於判決送達後20日內向本院提出上訴狀。如
委任律師提起上訴者，應一併繳納上訴審裁判費。
中    華    民    國    100   年    3     月    25    日
                                    書記官  邱仕瀧